臺灣高等法院刑事判決                 99年度選上易字第2號
上  訴  人
即  被  告  吳秀鳳
選任辯護人  陳文元律師
            郭美春律師
            林志宏律師
上列上訴人因違反農會法案件，不服臺灣宜蘭地方法院99年度易
字第32號，中華民國99年7月15日第一審判決(起訴案號：臺灣宜
蘭地方法院檢察署98年度偵字第3962號) ，提起上訴，本院判決
如下：
    主  文
原判決撤銷。
吳秀鳳就農會之選舉，對於有選舉權之人，交付財物，而約其選
舉權為一定之行使，處有期徒刑玖月。
賄款新臺幣拾萬元沒收。
    事  實
吳秀鳳曾在宜蘭縣蘇澳地區農會 (以下簡稱蘇澳地區農會) 歷任
會計股協辦、內部稽核員、股長、蘇澳地區農會龍德辦事處及南
方澳辦事處主任等職務，於民國97年 9月30日退休。依農會法規
定，農會總幹事由理事會就中央或直轄市主管機關遴選之合格人
員中聘任之，理事會之理事由農會會員代表選任，理事長由理事
互選，會員代表則由會員登記參選。第 9屆蘇澳地區農會之理、
監事及會員代表等選舉自97年12月下旬起陸續展開登記及投票等
各項作業，吳秀鳳欲與張正治搭檔參選角逐蘇澳地區農會第 9屆
之總幹事及理事長，亦即由張正治登記參選理事並於當選理事後
獲選為理事長，再主導理事會聘任吳秀鳳擔任總幹事，其等並規
劃由林丁發、韋文輝、陳阿樹、江清標配合參選理事。吳秀鳳為
使張正治與其等規劃之理事人選於98年 2月26日理、監事選舉時
能順利當選，以便張正治當選理事長並掌控理事會順利聘任吳秀
鳳擔任總幹事，吳秀鳳明知不得對有選舉權之人行求或交付財物
，竟基於交付財物，而約為選舉權一定行使之犯意，接續(1)於98
年2月初某日晚間9時，在宜蘭縣蘇澳鎮○○村○○路自治巷19號
曾正義住處，交付新臺幣(下同) 5萬元予將來可能當選會員代表
而對理事有選舉權之曾正義；(2)於98年2月初某日晚間9時，在同
上處所，交付5萬元與將來對理事有選舉權之曾正義；(3)98年2月
14日會員代表選舉後至98年 2月16日間之某日，在同上處所，交
付斯時已當選會員代表之曾正義4萬8,000元。共計交付曾正義14
萬8,000元，作為於98年2月26日之理、監事選舉時投票支持吳秀
鳳所規劃之理事候選人之對價，曾正義則因支持吳秀鳳而收受前
開金錢，惟事後改支持他派之總幹事角逐人，而欲退還上開賄款
，乃於98年2月22日晚間，將吳秀鳳所交付之賄款14萬8,000元，
連同98年年初曾正義之妻游美惠住院時，吳秀鳳前往醫院探視時
所交付之慰問金 2,000元，總計15萬元，交付友人游文財，委託
游文財以游美惠名義匯入吳秀鳳在蘇澳地區農會00000000000000
帳號帳戶。游文財即於98年2月23日上午9時許，至蘇澳地區農會
南澳辦事處前，將受託之15萬元交由蘇澳地區農會南澳辦事處員
工楊文碧，以游美惠名義將該15萬元存入吳秀鳳之帳戶。嗣吳秀
鳳於當日發覺此事，隨即再將15萬元匯還至游美惠蘇澳地區農會
00000000000000帳號帳戶。嗣於98年3月2日某時許，吳秀鳳偕同
另 1名真實姓名年籍不詳之男子，至曾正義前揭住處，向曾正義
表示選舉已結束、沒事了，要拿回之前所交付之金錢，曾正義同
意後，吳秀鳳復向曾正義表示選舉期間辛苦了，只須提領13萬元
歸還即可等語，曾正義遂於同日自游美惠前開蘇澳地區農會帳戶
提領13萬元返還予吳秀鳳。
    理  由
一、證據能力部分
  (一)證人吳春發、曾正義、游美惠、游文財、楊文碧、鄭允順、
    吳古美琪、陳曉君於偵查中向檢察官所為之證詞，均經依法
    具結，檢察官亦無違法取供之情形，查無「顯有不可信之情
    況」；且證人吳春發、曾正義、游文財、楊文碧、鄭允順等
    均經原審或本院以證人身分傳訊，並予上訴人即被告吳秀鳳
    及其辯護人詰問機會，其詰問權已獲得確保，均得採為證據
    ；至證人游美惠、吳古美琪、陳曉君部分，被告及辯護未聲
    請傳訊，顯已放棄詰問權之行使，亦無不當剝奪被告詰問權
    之情形，均得採為證據。
  (二)證人吳春發、曾正義、游美惠、游文財、楊文碧、鄭允順、
    陳曉君於調查局詢問中所為之證詞，雖屬被告以外之人於審
    判外之言詞陳述，然當事人、辯護人於本院言詞辯論終結前
    均未爭執其證據能力，本院審酌該證詞係由司法警察依法定
    程序加以訊問，其作成時之情況尚無不當之處，適為本案之
    證據，依刑事訴訟法第159條之5第2項規定，得為證據。
  (三)至其餘資以認定被告犯罪事實之非供述證據(詳後述)，亦查
    無違反法定程序取得之情形，依刑事訴訟法第158條之4反面
    規定，應具證據能力。
二、訊據被告固坦有與張正治搭檔參選角逐蘇澳地區農會第 9屆
    之總幹事及理事長選舉，且98年 2月23日游美惠有匯款15萬
    元至其蘇澳地區農會之帳戶，其於同日將該款項匯還游美惠
    之事實，惟矢口否認有違反農會法之犯行，辯稱：我從未對
    曾正義行賄，亦無向其索回13萬元之情事，係遭另一派農會
    總幹事人馬及曾正義陷害云云。經查：
  (一)按依農會法第15條、第19條、第20條及第25條規定，農會總
    幹事由理事會就中央或直轄市主管機關遴選之合格人員中聘
    任之，理事會之理事由農會會員代表選任，理事長由理事互
    選，會員代表則由會員登記參選。是由上開農會總幹事之聘
    任方式以觀，若無法獲得理事長及多數理事之支持，即無法
    獲得理事會之聘任擔任總幹事，因此農會總幹事雖非經由選
    舉產生，然與農會會員代表、理、監事、及理事長等各項選
    舉成敗結果攸關。職是之故，各地農會選舉實際運作方式，
    均由預備競選理事並擔任理事長之候選人與預備聘任之總幹
    事人選搭檔規劃進行農會各項選舉。本案之情形亦同，此為
    被告所不諱言(詳本院卷(一)第77頁反面)。被告對於曾在蘇澳
    地區農會歷任會計股協辦、內部稽核員、股長、蘇澳地區農
    會龍德辦事處及南方澳辦事處主任等職務，於97年9月30 日
    退休。第 9屆蘇澳鎮農會之理、監事及會員代表等選舉自97
    年12月下旬起陸續展開登記及投票等各項作業，被告欲與張
    正治搭檔參選角逐蘇澳地區農會第 9屆之總幹事及理事長，
    即由張正治登記參選理事，並於當選理事後，獲選為理事長
    ，再主導理事會聘任被告擔任總幹事，其等並規劃由林丁發
    、韋文輝、陳阿樹、江清標配合參選理事等事實，均不爭執
    (詳原審卷(一)第22頁、本院卷(一)第77頁反面)。是被告為謀取
    農會總幹事之職，前提係爭取農會會員代表支持其等所規劃
    參選之理事。本件蘇澳地區農會第9屆會員代表係於98年2月
    14日選舉，農會理事則於98年 2月26日選舉，由張正治、范
    守臣、曹阿欉、韋文輝、陳阿川、羅政男、陳阿樹、江清標
    、林丁發當選理事，嗣98年 3月11日理事會會議中，張正治
    得5票、羅政男得4票，由張正治當選為蘇澳地區農會第 9屆
    理事長。同日票決聘任遴選合格之總幹事候聘人，被告得 5
    票、蕭東海得 4票，由被告獲聘為總幹事等情，有蘇澳地區
    農會會員代表候(當)選人、理事候(當)選人、總幹事候(獲)
    聘名冊、宜蘭縣蘇澳地區農會第9屆第1次定期理事會會議紀
    錄、宜蘭縣蘇澳地區農會第9屆第1次定期會員代表大會會議
    紀錄等相關資料影本在卷可參 (詳他字卷(三)第125頁至第155
    頁)，此部分事實，首堪認定。
  (二)被告向曾正義交付賄賂之事實，業據證人曾正義於調查局、
    偵查、原審及本院審理時均一致陳述：被告第1次是在98年2
    月14日蘇澳地區農會會員代表選舉前某日晚間，在我住處交
    付5萬元，第2次也是在蘇澳地區農會會員代表選舉前某日晚
    間，在我住處交付5萬元，第3次是在蘇澳地區農會會員代表
    選舉後，98年2月26日農會理事選舉前10日左右之某日晚間9
    時許，在我住處交付4萬8,000元，被告均請我支持她選總幹
    事等語明確(詳他字卷(二)第198頁至第203頁、第213頁至第21
    6 頁、偵字卷第10頁至第12頁、原審卷(二)第15頁至第28頁、
    本院卷(二)第298頁至第302 頁)。又曾正義原係支持被告，而
    收受賄款14萬8,000 元，因事後改支持另一派候選人蕭東海
    ，乃將14萬8,000 元連同被告前於曾正義之妻游美惠於98年
    年初住院時，前往探病所交付之慰助金2,000 元，合計15萬
    元，於98年2 月22日晚間交付其友游文財，委託游文財匯還
    與被告等情，除據曾正義於調查、偵查、原審及本院審理時
    證述明確外，復有證人游美惠於調查及偵查中之證述 (詳他
    字卷(二)第367頁至第371頁、第378頁至第381頁) 、證人游文
    財於調查、偵查及原審審理時之證述 (詳他字卷(三)第58頁至
    第61頁、第63頁至第65頁、原審卷(二)第28頁至第33頁) 可佐
    。嗣游文財於98年2月23日上午9時許將該15萬元交付蘇澳地
    區農會南澳辦事處員工楊文碧，委託楊文碧將該款以曾正義
    之妻游美惠名義，匯入被告在蘇澳地區農會00000000000000
    號帳戶，惟被告於當日得知上情，再將15萬元匯還游美惠之
    帳戶等情，亦據證人游文財、楊文碧等人於調查、偵查及原
    審審理時證述無訛(詳他字卷(二)第343頁至第347頁、第354頁
    至第357 頁、他字卷(三)第17頁至第20頁、第58頁至第61頁、
    第63頁至第65頁、原審卷(二)第28頁至第33頁、第116 頁至第
    125頁)，且有被告所有之蘇澳地區農會00000000000000號帳
    戶交易明細及傳票影本、游美惠所有之蘇澳地區農會000000
    0000000號0帳戶交易明細及傳票影本在卷可參 (詳他字卷(三)
    第157頁至第163頁) 。至曾正義、游文財及楊文碧對何人提
    供被告之帳號供楊文碧將15萬元匯入乙節，固有陳述不一之
    情形。惟查，被告在蘇澳地區農會之帳戶，為私人帳戶，農
    會人員依規定自應保密。然農會內相關人員，在技術上仍可
    經由電腦查詢姓名而取得開戶人之帳戶一情，有楊文碧於原
    審審理時之證述可參(詳原審卷(二)第124頁、第125頁)。此由
    事後被告查知自游美惠帳戶匯入15萬元後，旋要求匯還，楊
    文碧即應蘇澳地區農會龍德辦事處辦事員陳小琪之要求，查
    明並告知游美惠帳號，以供匯還等情觀之益徵。經核，證人
    游文財證稱被告之帳戶號碼係曾正義所提供、楊文碧則證稱
    係游文財所交付，2 人證述相符。至曾正義否認自己取得被
    告帳戶號碼，或係為迴護帳戶號碼提供人所為證述，惟此等
    證言之瑕疵，對於曾正義所為犯罪事實有關之證述，尚無影
    響。曾正義所證述情節，既有上開補強證據可佐，其對被告
    之指證，應堪採信。
  (三)曾正義於98年5月20日調查站及偵查中對被告3次交付賄款之
    時間，所為陳述並無二致。雖其嗣於99年 5月20日原審審理
    時對交付賄款之時間，無法清楚陳述，且就第 3次收取賄款
    之時間，改稱是在選農會會員代表前，而非選理事前等語。
    惟衡諸常情，曾正義於原審接受詰問時，距事發時已逾 1年
    ，其未能清楚陳述，或其陳述與前不同，本屬常情。況經提
    示其前所證內容，曾正義亦更正稱：因時間太久，記憶不清
    ，在檢察官前所為陳述，因距離發生時間較短，應以當時所
    稱為正確等語明確(詳原審卷(二)第18頁)。被告及辯護人以曾
    正義對交付賄款所稱之時間不一且空泛，遽指其指證係捏造
    云云，實屬無據。再依曾正義之證述，其應係於98年 2月初
    起至同月16日止之期間，收受被告 3次賄款。此段期間，曾
    正義為強固保全股份有限公司(下稱強固保全公司)派駐在台
    電花蓮和平工程處八達崗擔任保全工作，工作4日休假2日，
    早晚班分別輪值，此有證人即同在該處工作之彭子祥、松舜
    瑤於原審之證述可參 (詳原審卷(一)第73頁至第79頁、第83頁
    至第86頁) ，復有強固保全公司台北分公司花蓮服務處班表
    所示排序可佐(詳偵字卷第68頁)。足證曾正義於上開期間之
    休假日、上早班日，均有可能在住處收受被告交付之賄款。
    且依卷附曾正義所持用0000000000號行動電話通聯紀錄觀之
    (詳原審卷(二)第44頁至第55頁)，98年2月2日、3日、5日、8
    日、9日、11日、14日、16日之夜間(下午7時至11時)，均有
    在宜蘭縣南澳鄉○○段768地號之通聯紀錄(雖曾正義亦證稱
    該行動電話有時供其妻使用，惟如曾正義至台電花蓮和平工
    程處八達崗上班，衡情應會攜帶手機以便聯繫，此由其上班
    時段均有在花蓮縣境內通話紀錄足徵，故在南澳鄉出現之通
    聯紀錄，堪認被告該時段未上班) ；辯護人稱曾正義不可能
    在該段期間晚上在家3 次云云，亦屬無稽。況依前引通聯紀
    錄，上開曾正義在家之日期，其中98年2月5 日、8日、11日
    晚間，被告所使用之0000000000號行動電話亦有在宜蘭縣南
    澳鄉之通話紀錄，足認被告於98年2月初至2月16日間，「至
    少」有於3 次晚上到宜蘭縣南澳鄉之情形，堪佐曾正義證稱
    ：被告於98年2月間，曾3次晚上至其住處交付賄款乙節非虛
    。至證人彭子祥、豐正彥於原審審理時，均係證稱曾正義於
    98 年2月中、下旬未至公司上班，委託他人代班等語，縱然
    屬實，亦不足以推翻曾正義所述於98年2月初至2月16日在家
    中收受賄款之證詞，自不足採為被告有利之證據。
  (四)被告雖一再辯稱：曾正義於98年2月20日至98年2月26日理事
    選舉前，均與蕭東海一派人士外出，未在家，不可能將15萬
    元交付游文財云云。而證人范守臣於原審審理時證稱：我自
    98年2月20日凌晨開始，至98年2月26日理事選舉日止，這段
    期間均與曾正義日夜在一起，共同出遊，去過來來釣蝦場、
    親水公園附近、基隆等處，期間我與曾正義均沒有回家云云
    (詳原審卷(一)第70頁至第73頁)；證人鄭傳德於本院審理中證
    稱：98年 2月26日理事選舉前5、6天，我與范守臣、林高富
    、曾正義都一起住在冬山河親水公園附近的民宿，我們都沒
    有開車，開車的人是林順標，曾正義這段時間都與我們在一
    起，沒有離開過，我看到的時候，曾正義都在，睡起來後他
    也還在，曾正義告訴我，他請假請人代班云云 (詳本院卷(一)
    第110頁至第113頁)；證人韋文輝於本院審理中證稱：98年2
    月20日早上 6點多，我去曾正義家要接他時，他太太告訴我
    他不在家，已經給人家帶走了云云(詳本院卷(一)第114頁、第
    115頁)；證人林順標於本院審理中證稱：98年蘇澳地區農會
    第9屆理事選舉前，我在大約早上 5、6點間，開車載曾正義
    到親水公園，也有載其他代表，但名字忘記了，我記得沒有
    再載曾正義到其他地方云云(詳本院卷(一)第115頁反面至第11
    8頁)。惟查，曾正義固坦承有與范守臣等人出遊乙事，然其
    於原審陳明：期間有2次回到家裡，其中1次就是匆匆忙忙回
    家處理賄款之事等語；復於本院審理中證稱：出遊期間，我
    有帶手機，門號是0000000000號，印象中我有回家 2次，因
    家裡只有太太及外孫，也有養魚，我的魚池沒有完全做好，
    我不放心，所以我要回家看一看，其中有一次拿錢給游文財
    等語(詳本院卷(二)第298頁至第302頁)。又經細繹曾正義於98
    年2月20日至98年 2月25日之SIM卡號碼為0000000000號、手
    機序號 (IMEI)000000000000000號之行動電話雙向通聯紀錄
    ，曾正義於98年 2月20日上午11時33分行動基地台位置在其
    住處之宜蘭縣南澳鄉○○段768地號，迄同日下午2時 5分行
    動電話基地台位置始出現在宜蘭縣蘇澳鎮○○○路14號14樓
    (詳原審卷(二)第58頁背面)，是范守臣所稱自98年 2月20日凌
    晨起即與曾正義出遊；韋文輝證稱98年2月20日早上6時許要
    前往載被告時，被告已被他人接走；林順標證稱：係早上 5
    、6點間開車載曾正義出遊各節，已有不合。再自98年2月20
    日下午3時35分起至98年 2月21日下午5時27分止，曾正義之
    上開行動電話基地台位置均係在宜蘭縣五結鄉、羅東鎮、蘇
    澳鎮一帶，98年2月22日及23日則全日均未開機(詳原審卷(二)
    第58頁背面至第60頁)，然曾正義之 0000000000號行動電話
    於98年 2月24日上午7時48分起至同月26日下午2時22分止，
    其基地台位置均在宜蘭縣南澳鄉○○段 768地號，惟此時手
    機序號(IMEI)則均為改為000000000000000號(詳原審卷(二)第
    60頁背面、第61頁) 。雖曾正義於原審審理時證稱因歷時太
    久，已不記得當時手機之使用情形，且手機並非其一人使用
    ，有時候其妻也會拿去使用等語，而無從探知上開期間該行
    動電話使用詳情。惟依該SIM 卡號碼於98年2月24日上午7時
    48分起至98年2月26日下午2時18分止仍有多次通話紀錄之情
    形觀之，應堪認曾正義於上開期間，其SIM 卡並未使用於原
    序號000000000000000號之手機，而係改將SIM卡插入序號為
    000000000000000 號之手機使用。再參酌曾正義證稱其出遊
    期間有攜帶該門號為0000000000號之手機，且該門號所顯示
    之基地台位置，自98年 2月20日下午起至同年月21日晚間止
    ，確係在宜蘭縣五結鄉、蘇澳鎮等地，惟自98年 2月24日上
    午7時48分起至98年2月26日下午 2時18分止之期間，該手機
    之基地台位置則出現在被告住處之宜蘭縣南澳鄉○○段 768
    地號，則若非曾正義於98年2月24日上午7時48分前曾返回宜
    蘭縣南澳鄉住處，該SIM卡所屬門號 0000000000號，殊無可
    能自98年2月24日上午7時48分起，憑空出現有在南澳鄉通話
    之紀錄。證人范守臣、鄭傳德所述曾正義於98年 2月20日至
    26日，均未曾返家云云，俱與事實不合。曾正義證稱曾返家
    將15萬元交付游文財，及游文財證稱曾正義於98年 2月22日
    晚間交付其15萬元等節，應非杜撰。被告辯稱曾正義於98年
     2月22日晚間不可能返家與游文財見面云云，與上開通聯紀
    錄所示顯不相合，不足採信。至被告上訴意旨稱：依曾正義
    所持用門號0000000000號行動電話之通聯紀錄所示，於98年
    2 月20日至26日間，手機序號多達10餘個，豈非表示曾正義
    頻繁將SIM換插於不同手機，顯違常情；又自98年2月22日晚
    間至 2月23日上午，行動電話基地台位置均顯示在花蓮縣境
    內，豈非適足證曾正義顯然並未於98年 2月22日返家云云；
    辯護人亦辯護稱：依上述行動電話之通聯紀錄所示，曾正義
    於98年 2月22日至同月25日，手機均未開機，無法鎖定基地
    台；且98年2月26日上午9時許至12時許，蘇澳地區農會正召
    開會員代表大會，並辦理選舉理事事宜，當時開會地點在蘇
    澳鎮○○路16號 2樓，曾正義正參與投票，不可能出現在行
    動電話通聯紀錄顯示之宜蘭縣南澳鄉○○段 768地號，故不
    應以行動電話基地台位置佐證其人所在位置云云。然查，除
    手機序號為000000000000000號及000000000000000號確曾插
    入曾正義所持用門號0000000000使用外，被告所指該通聯紀
    錄所出現98年 2月20日起至同月25日止之其餘手機序號及位
    於花蓮縣境內之基地台位置，係與0000000000通話另一方之
    行動電話序號及基地台位置 (按該行動電話通聯紀錄係一併
    呈現通話方及受話方之手機序號及基地台位置，如首欄 CDR
    類別載「受話」，表示所顯現者係受話方之資訊，如載「發
    話」，則係發話方之資訊) ，被告錯誤解讀該通聯紀錄，遽
    認該門號曾使用10餘個手機、98年 2月22日基地台位置在花
    蓮縣云云，顯有可議。又依該通聯紀錄所示，門號00000000
    00號行動電話，於98年 2月24日、同月25日均有多次通話紀
    錄(詳原審卷(二)第60頁反面、第61頁)，辯護人認該段期未開
    機，無所鎖定基地台云云，與卷證不符。再曾正義已證稱其
    手機尚供其妻使用，故縱未能以行動電話基地台位置確定曾
    正義之行蹤，然依上所述，至少足以確認曾正義所述於98年
    2 月21日至同月24日上午7 時48分止，曾返回宜蘭縣南澳鄉
    住家之說詞非虛。被告及辯護人就該通聯紀錄予以斷章取義
    ，認不足以佐證曾正義曾返家之說，顯無可採。另曾正義對
    於究如何返家，於本院作證時，無從明確陳述，證人林順標
    亦證稱：未開車載曾正義返家。惟其2 人於本院作證時，距
    案發時已久，對於此細節能否明確記憶，已有可疑，此觀證
    人林順標證稱：「 (檢察官詰問：投票前，曾正義有沒有請
    你載他回家？)我記得是沒有，時間太久我不記得了」、「
    我腦中風開刀將近10年了，記憶力衰退，有短暫失憶」等語
    ，及證人曾正義一再證稱：時間太久，我實在記不得等語甚
    明，自不得以證人記憶不清，而推翻上開客觀、明確之行動
    電話通聯紀錄。
  (五)被告辯稱：98年2月23日上午9時41分有15萬元匯入楊文碧姊
    夫鄭允順之帳戶，續於同日 9時51分楊文碧即為游美惠匯15
    萬元入被告帳戶，該15萬元之資金來源顯有疑義云云。然查
    ，游文財交付15萬予楊文碧之事實，已據游文財、楊文碧證
    述：游文財打電話至南澳辦事處農會，請楊文碧至辦事處大
    門外後，交付15萬元，楊文碧即依游文財之指示，以游美惠
    名義，將上開款項存入被告帳戶等語綦詳，且核與證人即楊
    文碧之同事陳曉君於調查及偵查中均證稱：我見楊文碧收到
    1 筆15萬元之現金，要無摺存款到吳秀鳳之帳戶，我不知是
    游美惠要存15萬元至被告帳戶，也未見到存款人，只知道楊
    文碧出去之後就把錢拿回來了等語明確(詳他字卷(二)第358頁
    至第361頁、第363頁至第366頁)，足證楊文碧所言非虛。至
    於98年2月23日上午9時41分匯入鄭允順帳戶之15萬元，係鄭
    允順向劉金德之借款，已據鄭允順於調查及原審審理時均證
    述綦詳(詳他字卷(三)第52頁至第54頁、原審卷(二)第126頁至第
    128頁) 。且該筆匯款其後分別於98年2月24、25、27日及98
    年3月2日分次提領，有鄭允順之帳戶明細在卷可憑 (詳偵卷
    (三)第167頁) ，難認楊文碧當於98年2月22日所攜入內之15萬
    元有何關聯。被告此部分辯解，尚嫌臆測，而無足採。
  (六)辯護人為被告辯護稱：游文財先於偵查中稱98年 2月23日匯
    款後當天晚上即將匯款收據交給曾正義，又於原審審理時稱
    忘記交付匯款收據之日期，可能是匯款後過幾天云云，顯見
    係因謊言遭識破而翻異前詞。惟查，依曾正義之手機通聯紀
    錄分析，無法確定曾正義於98年 2月23日確實不在南澳家中
    ，而證人范守臣之證述亦有疑義，已如前述。是游文財於偵
    查中所證將匯款收據交付曾正義之時間，未必有誤。至游文
    財於原審審理時，忘記交付匯款收據之時間，衡以本案對游
    文財而言事不關己，且相隔時日已達 1年餘，以一般中年之
    人記憶能力而言，游文財於原審審理時之上開證述，與常情
    相合。辯護人此部分之辯詞，尚不足採。
  (七)辯護人又稱：證人即蘇澳地區農會南澳辦事處主任陳冠霖證
    稱：被告表示其與游美惠無資金往來，應是匯錯帳戶後，我
    聯絡並告知游美惠，游美惠稱會處理，竟未澄清並無匯錯，
    其反應與常情不合，顯見游美惠係狀況外，其證言均係配合
    曾正義之說詞云云。惟查，證人陳冠霖於原審審理時係證稱
    ：我忘記游美惠有無回應是否要來處理，應該是我以為游美
    惠會來處理，事後游美惠確實沒有來處理等語 (詳原審卷(二)
    第13頁) 。且以游美惠名義將15萬元匯至被告帳戶，係曾正
    義所決定，此據曾正義證述在卷，陳冠霖以電話詢問當時，
    游美惠對此未必知悉；縱然游美惠對此明知，因此涉及賄選
    事宜，時值選舉敏感期間，游美惠對與其非親非故之陳冠霖
    ，未予詳述其中緣由，僅敷衍表示會處理，並無悖常情，辯
    護人曲解證人陳冠霖之證述而為被告辯駁，顯不足取。
  (八)證人王玉素於原審審理時證稱：我在蘇澳地區農會信用部工
    作，於98年 2月23日上午10時許，剛好要去傳真，見傳真機
    上面有 1份傳真，內容是存入被告在蘇澳地區農會帳戶之現
    金收入傳票，同時聽到蕭東海對劉金德說：「叫文碧傳真過
    來」等語 (詳原審卷(二)第7頁至第11頁)。惟查，證人王玉素
    與本件選舉並無關係，竟能在偶然間發現 1張傳真紙後，確
    認其所見傳真機上之該張傳真紙即為以游美惠帳戶名義存入
    被告帳戶之現金收入傳票，實啟人疑竇。又經詢問證人王玉
    素當時蕭東海與劉金德所談話內容，除「叫文碧傳真過來」
    等語外，其餘均不復記憶。是其所證蕭東海所述上開話語之
    真意，無從確定。又其於原審審理時證稱：我見到該傳真後
    ，並未作任何處理，也未告知他人，直到被告擔任總幹事上
    班以後，提及此事，我才告訴被告曾見到此張傳真等語。與
    被告所稱王玉素於當日告訴她此事云云，不相吻合。徒憑證
    人王玉素上開證述，亦不能證明係曾正義藉匯款與被告而誣
    陷被告之事實。辯護人執此主張被告遭陷害，亦無足採。
  (九)曾正義於調查、偵查及原審審理時，均證稱：被告於98年 3
    月 1日晚上以電話聯絡我，稱次日要到南澳，意思是要去我
    家。98年3月2日當天被告也有打電話給我，我也有問被告幾
    點到，上午9時許，被告與1名男子到達我家，說要來拿這個
    錢，要我領13萬元給她，我就去領錢還給被告等語，核與證
    人游美惠結證稱：「 (問：曾正義拿13萬元給吳秀鳳時妳有
    無在場？) 吳秀鳳來我家找曾正義，表示要拿13萬元回去時
    我有在場，我看到吳秀鳳用手跟我先生比13，當時我在照顧
    小孩，沒注意聽他們在講什麼，之後我就上樓了」 (詳他字
    卷(二)第379頁)等語相符。另被告自承其斯時使用門號為0000
    000000號之行動電話，經核對曾正義之通聯紀錄，確於98年
    3月1日上午 9時52分、3月2日上午8時44分、上午8時56分、
    上午9時4分、上午9時7分有與被告通話或撥打之紀錄 (詳原
    審卷(二)第63頁、第64頁) ，足以佐證曾正義所言非虛。雖被
    告辯稱係因葉錦堂打電話請其主動聯絡曾正義，其始打電話
    給曾正義，但並非係為了拿回13萬元而聯絡云云。證人葉錦
    堂於本院審理中亦證稱：98年 3月2日早上8時42分，我打電
    話給被告，告訴她我有打點話給曾正義，曾正義感到很抱歉
    ，我告訴被告，妳已經選上總幹事了，不要樹立敵人，我要
    被告打電話給曾正義等語(詳本院卷(一)第127頁、第128頁)。
    然葉錦堂於本院作證距通話當時已近 2年，其竟能明確記憶
    通話內容，直是匪夷所思；且縱認葉錦堂證述內容屬實，其
    亦無從證明被告嗣與曾正義數次通話內容為何，其證詞不足
    為被告有利之認定。再雖曾正義至蘇澳地區農會南澳辦事處
    領取13萬元之時間為上午10時56分，有取款憑條為證 (詳原
    審卷(二)第137頁) ，此與曾正義所稱被告大約於上午9時許至
    其住處，10時以前離開等情不合。且被告辯稱其上午11時37
    分時，係在陳正義位於宜蘭縣蘇澳鎮○○里○○路○段186號
    之住家中與歐長壽通話乙節，除據證人陳正義於本院證述無
    誤外(詳本院卷(一)第130頁、第131頁)，並有有歐長壽之通聯
    紀錄(詳原審卷(二)第69頁)、中華電信股份有限公司行動通信
    分公司台北營運處100年2 月11日函在卷可考(詳本院卷(一)第
    140頁)。然曾正義確有領取13萬元之款項，已有上開取款憑
    條可證；且依證人陳正義證稱：其住處與南澳鄉僅隔一條蘇
    花公路，從其家至宜蘭縣南澳鄉碧候村，車程約半小時等語
    (詳本院卷(一)第130頁、第131頁)；而依曾正義前述通聯紀錄
    所示，當日通話地點均在宜蘭縣南澳鄉○○段768 地號，顯
    然曾正義當日確有在家。被告於98年3月2日既已至陳正義住
    處，距位於宜蘭縣南澳鄉碧候村之曾正義住處不遠，其順道
    前往曾正義住處取回13萬元，並不違常情。故曾正義所述被
    告取回13萬之時間容或有誤，然不足以執此逕認其證詞係屬
    誣攀。況如曾正義處心積慮陷害被告，先是不厭其詳虛構被
    告3次交付賄款，且其中第3次之金額稱說係4萬8,000元而非
    整數5 萬元，再特意於理事選舉前數日，大費周章委託友人
    游文財以匯款方式返還賄款，繼而捏造被告於98年3月2日上
    午偕同另一男子，向其索回賄款13萬元而非15萬元，此等複
    雜之情節，精密之安排，則曾正義在蘇澳地區農會南澳辦事
    處取款之時間此等可以查而得知之事，何須自暴破綻而一再
    證稱被告前來取回13萬元之時間係9 時許，而非其他時段。
    至辯護人稱此時理事長尚未選出，被告不可能於此時甘冒得
    罪人之危險而索回賄款。惟查，98年2 月26日理事已經由農
    會會員代表而選出，被告一派於9席中占有5席，大勢已定。
    曾正義僅為會員代表，無從影響98年3 月11日理事長之推選
    ，參以曾正義前有被告之賄款匯回之舉，其立場已明，被告
    於98年3月2日索回賄款，並無違背常情之處。
  (十)曾正義初因礙於情面而收下賄款，迭據其於調查、偵查及原
    審審理時均供述在卷。從而，曾正義如何再能甘冒人情之大
    不韙以現金當面返還賄款與被告，是其因已不支持被告，改
    支持蕭東海，而急於返還賄款，乃以匯款之方式匯還被告，
    此等情節，於人情事理上不難理解。且此等收受賄款後再匯
    款返還之證據，對曾正義自己亦有不利，如非屬實情，何須
    自費金錢又為自己製造不利證據。辯護人認曾正義不以現金
    當面返還賄款，反以易留存證據之方式匯款與被告，顯係為
    誣陷被告云云，亦不足採。又曾正義於本院固不否認於 100
    年6月間曾向他人表示對被告很抱歉之言語，惟其證稱：「
    我所謂的對不起她(指被告)，是因匯款的事，農會的收據也
    在那裡，我不得不承認，我若要保護她，不就是我去坐牢嗎
    。因吳秀鳳拿錢給我，我想不要讓人家知道，但調查局已經
    有收據，我不得不承認，我才要把實話說出來。我因把她的
    事情全部爆料出來，所以我對不起她」等語 (詳本院卷(二)第
    302頁)。且查，曾正義於98年 5月12日在調查局首次詢問及
    同日檢察官初次偵訊時，均否認有收受被告之賄款，於調查
    員及檢察官提示有人檢舉其收受被告15萬元賄款時，猶矢口
    否認，有各該筆錄在卷可查(詳他字卷(二)第75頁至第83頁)。
    曾正義嗣於同年月20日，在律師陪同下，於調查局詢問時表
    示：「我先前於貴站及宜蘭地檢署所製作筆錄內容不實在，
    係因我怕得罪吳秀鳳及蕭東海，但事後我已將款項還給吳秀
    鳳，希望司法可以給我一個自新機會，從輕量刑」等語( 詳
    他字卷(二)第203頁)，於檢察官偵訊中供稱：「我第一次在調
    查站沒有把事情說出來，因為當時我不想得罪吳秀鳳或蕭東
    海，我想自己把事情承擔下來，後來我小孩跟我說這樣是不
    對的，所以我今天才願意把實情說出來，在這裡跟庭上道歉
    ，我今天所講得都是實話」等語 (詳他字卷(二)第216頁)，再
    參以本案係經人匿名檢舉，檢察官於98年 5月11日向法院聲
    請搜索票，發動偵查，有臺灣宜蘭地方法院檢察署98年度警
    聲搜字第 115號卷可考，且檢調人員確實於曾正義坦承收賄
    前，即已掌握曾正義以游美惠名義匯款予被告之資料，此由
    楊文碧98年5月14日於調查局之詢問筆錄足徵(詳他字卷(二)第
    343頁至第347頁)，是曾正義如預謀設局陷害被告，於98年5
    月12日接受調查局、檢察官詢、訊問時，坦承收賄即可，衡
    情應無於具結後為虛偽陳述，嗣後再坦承之必要。故其證稱
    ：因調查局已掌握匯款資料，其不得不承認收受被告交付之
    賄款，因此對被告感到很抱歉等語，尚無悖常情。況曾正義
    如因於偵查、原審對被告為不實指控，而虧欠被告，何以於
    本院審理時，猶對被告行賄行為堅指不移。被告屢以曾正義
    以匯款方式將錢返還被告，不合常理，且若非所述不實，何
    以對被告感到歉意，遽揣測曾正義係陷害被告云云，顯不可
    採。
  (十一)近年來社會各類選舉選風惡化，部分候選人為求當選，競相
    提早賄選活動，常提前於選務機關發布選舉公告之前或其登
    記參選之前，即對於有投票權之人預為賄賂，請求於選舉時
    投票支持。類此提前賄選行徑，敗壞選風尤甚，若謂農會法
    及相關法律無從加以規範處罰，無異鼓勵賄選者提前為之，
    顯非立法本意。故對於有投票權之人行求、期約或交付賄賂
    ，不以行求、期約或交付賄賂時，已確定有選舉權之人為限
    ，在農會選舉，其提前賄選者於行賄當時，預期以行賄之對
    象將來當選會員代表或理事，取得對理事及理事長之投票權
    時，再履行投票選舉行賄者之約定，而為選舉權一定之行使
    。故於行賄時，行賄之對象雖非屬現實的「有投票權之人」
    ，惟此係著手賄選之實施，待日後果當選縣市議員而取得投
    票權時，犯罪構成要件即屬成就，而成為現實的「有投票權
    之人」。此原在賄選者之預期及其犯意之範圍內，均為其犯
    罪行為內容之一部，並不以其賄選在先，行賄對象取得選舉
    權在後而影響其犯罪之成立。準此，被告向曾正義交付第 1
    、2 次賄款當時，曾正義雖尚未當選會員代表，但於事後確
    已當選為會員代表，而取得理事選舉權，此時被告所為即應
    認與農會法第47條之1第1項第2款之罪之要件該當。
  (十二)綜上所述，被告確有於農會選舉，對有選舉權之曾正義，交
    付14萬 8,000元，而約其選舉權為一定之行使。被告罪證至
    臻明確，犯行堪以認定。
三、核被告所為，係犯農會法第47條之1第1項第 2款對於有選舉
    權人交付財物而約其選舉權為一定之行使之罪。
四、原審據以論罪科刑，固非無見，惟原判決誤就起訴書所載行
    賄吳春發部分為有罪之認定，且認與行賄曾正義部分，成立
    集合犯，即有違誤(詳五所述)。被告上訴意旨，猶執前詞，
    指摘原判決關於行賄曾正義部分不當，固無理由，惟其否認
    行賄吳春發部分，非無理由，自應由本院將原判決撤銷改判
    。爰審酌選舉乃民主政治之表徵，不容以買票方式，敗壞選
    風，戕害選舉公正性，被告自身曾長期任職農會，不思以合
    法手段爭取會員及代表支持，提供之賄款金額頗高，其所為
    足以嚴重敗壞社會及農會選舉風氣，及其智識程度、生活狀
    況，犯後猶矢口否認犯行等一切情狀，量處有期徒刑9 月。
    被告行賄所交付曾正義之14萬8,000 元，係行賄人供犯罪所
    用之物，其中13萬元已返還被告，而屬被告所有，已認定如
    前，併依刑法第38條第1項第2款諭知沒收。至其餘1萬8,000
    元，因曾正義成立農會法第47條之1第1項第1 款之投票受賄
    罪，依目前實務通說，為避免重複沒收，應依農會法第47條
    之1第2項向曾正義沒收，附此敘明。
五、不另為無罪諭知部分
  (一)公訴意旨另略以：被告於98年 2月14日農會代表選舉後、同
    年月26日農會理事選舉前某日，至吳春發位在宜蘭縣南澳鄉
    ○○村○○路60號住處，當面向有理事投票權之代表吳春發
    行求，對吳春發稱「你選上了、幫幫忙」等語，要求吳春發
    於理事選舉時投給支持吳秀鳳陣營之理事，並交付吳春發現
    金 5萬元，作為選舉支持吳秀鳳陣營理事之對價，惟遭吳春
    發當場拒絕 (吳春發涉嫌違反農會法部分另經檢察官為不起
    訴處分)云云。
  (二)按犯罪事實應依證據認定之，無證據不得認定犯罪事實；又
    不能證明被告犯罪者，應諭知無罪之判決；刑事訴訟法第15
    4條第2項、第301條第1項分別定有明文。再檢察官對於起訴
    之犯罪事實，應負提出證據及說服之實質舉證責任。倘其所
    提出之證據，不足為被告有罪之積極證明，或其指出證明之
    方法，無從說服法院以形成被告有罪之心證者，基於無罪推
    定之原則，自應為被告無罪判決之諭知(刑事訴訟法第161條
    第1項、刑事妥速審判法第6條、最高法院92年台上字第128
    號判例參照)。
  (三)檢察官認被告此部分涉違反農業法罪嫌，無非係以證人吳春
    發之證述為其論據。訊據被告堅決否認有此部分犯行，辯稱
    ：其未對吳春發行賄等語。經查：證人吳春發於98年 5月13
    日調查站陳稱：被告分3次給我，第1次係於97年10月間，我
    兒子吳天龍去世第3天時來我家看我時，直接從皮包拿1萬元
    現金給我，他向我表示這是給我兒子買菜、辦喪事用的，第
    2 次係我兒子吳天龍過世10天後，被告再度來我家，亦直接
    從皮包拿2萬元給我，並表示這是給我家用，第3次係我兒子
    吳天龍於97年11月 1日出殯前兩天，被告再度來我家，在我
    家廚房給我5萬元，該5萬元係以紅色信封袋包著，被告告訴
    我信封裡有 5萬元，但我當場退還給被告，被告一直要我收
    下，但經我2、3次推辭後，被告即收回紅包後離去等語 (詳
    他字卷(二)第181頁至第187頁) ；同日於偵查中證稱：我兒子
    吳天龍在97年10月17日過世，我兒子過世後約3、4天被告到
    我家拿 1萬元的現金給我，被告說要給我孩子辦喪事買菜用
    ，之後過了3、4天又到我家，這一次也是從皮包直接拿錢出
    來數 2萬元現金交給我，也是要給我家用，第3次在出殯前2
    、3天，再度來我家，在我家廚房給我5萬元，該 5萬元係以
    紅色信封包著，告訴我信封裡有 5萬元，我當時就拒絕，因
    為她已經幫我們家裡很多，之後被告就把錢拿走回去等語 (
    詳他字卷(二)第190頁至第195頁)。吳春發於此2次證言中雖有
    陳述其第 1次於97年10月17日其子死亡後3、4日收受被告所
    交付之 1萬元、數日後又第2次收受被告所交付之2萬元之現
    金云云。惟於98年10月 9日偵查中又改稱：因那段期間我常
    常喝酒，喝得醉醺醺的，被告給我的 1萬元到底有沒有收，
    後來問我太太吳古美琪，吳古美琪稱沒有收，我在家裡的錢
    都是交給吳古美琪處理云云(詳偵字卷第30頁至第32頁)。又
    於98年10月14日偵查中則證稱：我確認沒有收受被告所給的
    1萬元及2萬元現金，因為那時候兒子剛過世，常常喝醉，所
    以記錯了云云(詳偵字卷第36頁至第38頁)。另證人即吳春發
    之妻吳古美琪於98年10月14日偵查中亦證稱：吳春發都是將
    錢交給我處理，吳春發未曾提過被告有給他1萬元及2萬元現
    金乙事等語(詳偵字卷第35頁、第36頁)。則吳春發究係有無
    收受該1萬元及2萬元現金乙事，供述反覆，未臻明確。縱有
    此事，然吳春發稱被告交付金錢時均表示供吳春發辦理喪事
    及家用，並未陳稱與本件農會選舉有何關係。況當時距97年
    12月下旬始展開之蘇澳地區農會第 9屆理、監事及會員代表
    等選舉活動尚時隔2月有餘，如被告確有交付吳春發1萬元與
    2 萬元現金，亦難認與本件選舉有何關聯。此部分被告及證
    人吳春發涉犯違反農會法部分，業據臺灣宜蘭地方法院檢察
    署檢察官為不起訴處分，有98年度偵字第3962號不起訴處分
    書在卷可參。然就5萬元部分，吳春發於前2次證述時，均證
    稱被告係於吳春發之子97年11月1日出殯前2、3日(即97年10
    月底)，表示要給吳春發5萬元，為吳春發所拒云云。其後於
    98年 9月30日偵查中猶結證稱：「(問：吳秀鳳拿3次錢給你
    時，有無跟你說什麼？) 沒有說什麼話，因為我的小孩還沒
    有出殯，吳秀鳳拿錢給我時，沒有說什麼話」云云，仍堅稱
    係於其子出殯前之97年10月底交付 5萬元。惟於同日偵查庭
    中，旋即改稱：被告係於我當選會員代表後，到我家拿 5萬
    元給我，並稱「你選上了，幫幫忙」等語(詳偵字卷第13 頁
    、第14頁) ，於同一期日，竟為不同之證述，顯有可疑。嗣
    於98年10月14日偵查中，吳春發亦明確證稱係在當選代表後
    ，被告交付 5萬元云云(詳偵卷第38頁)。證人吳春發於原審
    審理時，復翻異前詞，改稱：被告並未向我行求賄賂 5萬元
    ，檢察官偵查中我壓力大、頭腦不清楚、亂講話、當時每天
    都喝醉、什麼事情都不清楚、在檢察官面前緊張，講話太快
    了云云(詳原審卷(二)第108頁至第113頁)。綜觀吳春發之歷次
    陳述，對於被告有無交付1萬元、2萬元，先稱有，後改稱無
    ；就 5萬元部分，先稱係在其子出殯前(即97年10月底)交付
    ，復改稱係在選上代表後 (即98年2月間)，最後則一概否認
    ，其證詞一再反覆，顯有嚴重瑕疵，在別無其他佐證下，實
    難逕採為不利被告認定之唯一依據。至吳春發是否指證蕭東
    海賄選，及被告有無對曾正義行賄，均與被告有無對吳春發
    賄選無關，自不足以作為吳春發證詞之補強證據。
  (四)綜上，吳春發所為之指述有諸多瑕疵可指，且無補強證據佐
    證，檢察官所提事證，尚有合理懷疑空間存在，不足使所指
    被告於98年 2月14日至同年月26日行賄吳春發之犯行達於無
    所懷疑，而得確信為真實之程度。此外，本院復查無其他積
    極證據足資證明被告有檢察官所指此部分犯行，不能證明被
    告犯罪，本應就此部分為無罪之諭知。惟按，農會法對於有
    投票權之人交付賄賂罪，就該罪規定之本來意涵而論，係在
    藉以防制賄選，以維護純淨之選風，而保障選舉之公正、公
    平與正確。從其犯罪構成要件觀察，係以對於有投票權之人
    交付賄賂(即所謂「買票」)，而約其不行使投票權或為一定
    之行使為其內涵。而賄選買票，就同一種類之基層選舉，依
    通常社會經驗，恆需接續分別對多數有投票權人同時或先後
    進行多次同種類之賄選買票行為，始有可能獲得足以影響投
    票結果之票數。若僅對單一有投票權之人實行一次賄選行為
    ，顯然無從達到其犯罪之目的。故有關基層選舉之賄選，候
    選人主觀上基於單一之犯意，所為多個買票行為，於時間上
    、空間上有密切關係，而侵害同一國家法益，在刑法評價上
    ，各買票舉動之接續進行，應合為包括之一行為予以評價，
    較為合理，依接續犯論以包括之一罪(最高法院99年第5次刑
    事庭會議決議參照) 。故此部分與上開論罪部分，為接續犯
    之實質上一罪關係，爰不另為無罪之諭知。
據上論斷，應依刑事訴訟法第369條第1項前段、第364條、第299
條第1項前段，農會法第47條之1第1項第2款，刑法第11條前段、
第38條第1項第2款，判決如主文。
本案經檢察官柯麗鈴到庭執行職務
中    華    民    國   100    年    8     月    4     日
                  刑事第十三庭  審判長法  官  曾德水
                                      法  官  楊貴雄
                                      法  官  宋松璟
以上正本證明與原本無異。
不得上訴。
                                      書記官  蘇秋
中    華    民    國   100    年    8     月    5     日
附錄本案論罪科刑法條全文：
農會法第47條之1第1項第2款
農會之選舉有左列行為之一者，處3年以下有期徒刑，得併科3萬
元以下罰金：
二、對於有選舉權之人，行求、期約或交付財物或其他不正利益
    ，而約其不行使選舉權或為一定之行使者。